【裁判字號】    95,上易,79
【裁判日期】    950406
【裁判案由】    侵占
【裁判全文】
臺灣高等法院高雄分院刑事判決          95年度上易字第79號
上  訴  人  臺灣高雄地方法院檢察署檢察官
被      告  乙○○
上列上訴人因被告侵占案件，不服臺灣高雄地方法院94年度易字
第1511號中華民國94年12月8 日第一審判決（起訴案號：臺灣高
雄地方法院檢察署93年度偵字第8509號），提起上訴，本院判決
如下：
    主  文
上訴駁回。
    理  由
一、公訴意旨略以：被告乙○○係位於高雄市○○區○○路72號
    「萬利大廈」之住戶，其於民國92年12月間，趁萬利大廈管
    理委員會（下稱萬利大廈管委會）任期屆滿尚未改選之際，
    與另案被告鄭夙芳（業經檢察官為不起訴處分確定）籌組臨
    時管理會，由鄭夙芳擔任臨時召集人，並由被告負責代收社
    區管理費及支付廠商費用，為從事業務之人。詎被告竟基於
    意圖為自己不法所有之概括犯意，自92年2 月間起，連續將
    上開代收之管理費款項新台幣（下同）26,640元，支用於如
    附表所示被告之私人家用電話費、沖洗照片費用、人事代辦
    費、及與管委會無關之訴訟律師費等事項共18,633元（其中
    印章部分係870 元，聲請簡易判決處刑書誤載為400 元），
    予以挪用侵吞入己。嗣於93年2 月27日，萬利大廈管委會召
    開區分所有權人會議，改選田傳宗為主任委員後，始查悉上
    情。因認被告乙○○涉犯刑法第336 條第2 項之業務侵占罪
    嫌（檢察官於聲請簡易判決處刑，原審法院認為不應以簡易
    判決處刑，改依通常程序審理；檢察官聲請簡易判決處刑書
    原起訴法條為刑法第335 條第1 項，嗣於原審審理中變更起
    訴法條為刑法第336 條第2 項之業務侵占罪嫌）云云。
二、按犯罪事實應依證據認定之，無證據不得認定犯罪事實，刑
    事訴訟法第154 條第2 項定有明文。又侵占業務上持有物之
    罪，必須其持有原因，係基於業務上之委託關係而發生，始
    能成立，合先敘明。
三、檢察官認被告涉犯上揭業務侵占罪嫌，係以告訴代理人田文
    成及告訴人甲○○於偵查中之陳述，卷附之高雄市前金區公
    所93年2 月27日高市金區民字第0930001314號函文所附萬利
    大廈區分所有權人會議紀錄1 份、中華電信股份有限公司電
    信費收據、律師費收據、人事代辦費轉帳傳票、沖洗相片之
    統一發票及購買印章收據各1 份等，資為論據。
四、證據能力方面：
    按被告以外之人於審判外之陳述，雖不符前4 條之規定（即
    傳聞法則例外得為證據之情形），而經當事人於審判程序同
    意作為證據，法院審酌該言詞陳述或書面陳述作成時之情況
    ，認為適當者，亦得為證據；當事人、代理人或辯護人於法
    院調查證據時，知有刑事訴訟法第159 條第1 項不得為證據
    之情形，而未於言詞辯論終結前聲明異議者，視為有前項之
    同意；刑事訴訟法第159 條之5 定有明文。查本件告訴代理
    人田文成及甲○○於偵查中之陳述，係屬被告以外之人於審
    判外之言詞陳述，雖屬傳聞證據，惟檢察官及被告於本院審
    理中同意作為證據，本院審酌上開田文成及甲○○等人係於
    檢察官前為陳述，並無意思不自由之情形，亦認為適當，認
    均有證據能力。另本案關於證人田文成及甲○○、被告所提
    出之其他書證、物證等證據，當事人檢察官及被告於本院行
    調查證據時，均未於言詞辯論終結前聲明異議，本院審酌上
    開證據，係當事人所製作，或區公所函、檢察官不起訴處分
    書、電信公司收據等，亦無意思不自由之情形，亦認為適當
    ，認均有證據能力
五、實體方面：
（一）訊據被告乙○○固不否認其有於上揭時間，向萬利大廈住
      戶收取上述管理費，並將其花費於如附表所示用途之事實
      ，惟堅決否認有何業務侵占之犯行，辯稱：被告不是財務
      會計人員，也沒有從事任何業務行為，被告當時認為管委
      會的委員任期已經屆滿而未改選，應視同解任，鄭夙芳及
      余正儒等人提議要成立新的管委會，但因為他們沒有時間
      ，就委託被告來籌組臨時管委會的事，被告就向住戶說這
      件事，支持被告的人就把管理費交給被告，被告收取的管
      理費並沒有用在私人用途，被告還自己貼錢等語。
（二）經查：
    (1)本件告訴代理人田文成於偵查中、甲○○於偵查及原審法
      院審理中均係指稱：被告係萬利大廈承租戶，其未經區分
      所有權人會議議決，也未經管委會同意，卻擅自向住戶收
      取管理費，且挪用管理費在私人用途上等語；證人田傳宗
      （即萬利大廈前主任委員）於原審法院審理中證稱：當時
      管委會並沒有委任被告向住戶收取管理費等語，核與被告
      所辯稱：伊不是管委會之財務會計人員等語相符，是被告
      並未接受告訴人萬利大廈管委會之委託向住戶收取管理費
      ，被告與告訴人之間並無委任關係存在，自難認被告持有
      上開管理費，係因業務上之委託關係而來。
    (2)被告就其向住戶收取管理費之原因係辯稱：伊認為管委會
      的委員任期已經屆滿而未改選，應視同解任，伊和鄭夙芳
      等人欲成立新的管委會，並由伊負責籌組臨時管委會，伊
      就向住戶說這件事，支持伊的人就把管理費交給伊等語，
      並提出其向住戶收取管理費之住戶名單1 份為證（見原審
      法院94年度簡字第1277號卷第54頁），經原審法院傳喚證
      人余政儒（即該棟大廈之區分所有權人之1）於 原審法院
      審理中證稱：伊父親在過世前，曾告訴過伊，當時被告認
      為管委會已經任期屆滿，被告要成立新的管委會，伊父親
      才將管理費交給被告等語；證人許芷銨於原審法院審理中
      證述：伊是萬利大廈住戶，伊不知道該棟大廈是否有管委
      會，伊覺得被告很熱心在幫住戶服務，且被告說想成立新
      的管委會，所以伊就把管理費交給被告等語；證人陳永祥
      於原審法院審理中證稱：伊是萬利大廈住戶，被告有來找
      伊說這棟大樓管委會已經任期屆滿，變成空殼子，且管理
      很亂，被告想出來成立新的管委會，希望伊支持，伊贊同
      他的意見才把管理費交給被告來改善這棟大樓等語，依上
      開3 位證人證詞可知，被告向證人許芷銨等人即萬利大廈
      住戶收取管理費時，係以其欲成立新的管委會為理由，並
      未以告訴人之名義即受管委會之委託而向渠等收取，是被
      告持有上開管理費，並非因受告訴人之委託收取，自難認
      係因業務上之原因而持有之物。
    (3)檢察官另引93年度偵字第8509號卷第50頁至第52頁之中華
      電信公司電信費收據等資料，作為認定被告將管理費挪用
      侵占之依據，而被告對於伊確有將管理費花用於如附表所
      示用途之事實均不爭執，惟另辯稱：伊當時是欲成立臨時
      管委會才向支持伊的住戶收取管理費，伊並沒有挪為私人
      用途，都是用在籌組臨時管委會等語，並提出萬利大廈臨
      時管理會函文1 份及鄭夙芳委任書4 份為證（見上開偵查
      卷第22頁至第26頁），依該函文內容所載，被告與鄭夙芳
      係以萬利大廈臨時管理會名義發函，並認為萬利大廈管委
      會未依法進行改選，而欲進行新任主任委員選舉而函告住
      戶週知，是被告確係有進行其所謂成立臨時管委會之事，
      而觀之上開卷附中華電信公司電信費收據等資料，分別係
      中華電信公司、莊進祥律師、文光堂印舖、國泰堂印舖所
      出具之收據及信利彩色攝影沖印行所出具之統一發票，均
      係被告所自行提出用以報帳之資料，且對其用途，被告供
      稱：ADSL費用是因為伊要上網查相關法令；人事代辦費係
      住戶要伊報人事開銷，伊就以1 天1 百元計算，伊總計報
      60天；律師費是因為伊想請莊進祥律師告田文成及田傳宗
      所付的定金；沖洗照片及印章等伊所花費的不只這些錢等
      語，核與上開收據及統一發票之內容大致相符，是被告於
      使用管理費時，均有向商家索取收據及統一發票以作為報
      帳之用，其並未刻意隱瞞使用管理費之流向，且客觀上亦
      難認上開用途與成立臨時管委會無關，況被告果真有將所
      收取管理費予以侵占入己之意圖，其自行任意花用即可，
      何需在花用管理費時再向商家索取收據以證明其用途之理
      ，是被告辯稱伊使用管理費均係用在籌組臨時管委會等語
      ，即其主觀上並無為自己不法所有之侵占意圖，尚堪採信
      。至起訴意旨所稱被告自92年2 月間起，連續將上開代收
      之管理費款項，支用於如附表所示被告之私人家用電話費
      、沖洗照片費用、人事代辦費、及訴訟律師費等事項，認
      其係私人費用不應支出，乃被告擅自支出，係涉犯侵占罪
      一節，按此部分被告亦坦承確有支出，並記載於明細表上
      ，辯稱上開費用係因公而支出，並非私人費用，已如前述
      。查此部分之費用，雖告訴人與被告間存有爭執，無法協
      調，但其究竟得否支出，並無一定之標準，且此僅係雙方
      間之私人爭執，應循民事途徑以資解決，不能因此遽為被
      告不利之認定。
    (4)告訴人具狀請求檢察官上訴，雖又以被告本無權向住戶收
      取管理費，竟藉口成立管理委員會向住戶收取管理費，另
      構成詐欺取財罪云云。然查萬利大廈管理委員會的委員任
      期為1 年，其自成立時之任期為1 年，自90年4 月5 日至
      91年3 月4 日止，有萬利大廈第1 次報備會議記錄及規約
      各1 份附卷可證。而萬利大廈於90年7 月17日向區公所報
      備成立管理委員會後，至93年2 月26日始再另報備改選主
      任委員，其間並無改選主任委員之報備資料，有高雄市前
      金區公所93年8 月19日，高市金區民字第0930005625號函
      1 份附卷可證。則萬利大廈管理委員會之任期既至91年3
      月4 日止，91年3 月5 日起並無新管理委員會產生，被告
      主觀上認為萬利大廈管理委員會因未定期改選已視同解任
      ，影響大廈之公共事務，因鄭夙芳及余正儒等人提議要成
      立新的管理委員會，被告因此受託於92年12月20日成立臨
      時管理委員會，以鄭夙芳為萬利大廈臨時委員會召集人，
      並向住戶收取管理費，不論該臨時管理委員會之成立是否
      有效，均難認被告有何施用詐術之行為，是被告向住戶收
      取管理費之行為亦與詐欺取財罪無涉，併予敘明。
    (5)綜上所述，被告係因欲成立臨時管委會為由自行向住戶收
      取管理費，其並非受告訴人即萬利大廈管委會之委託，故
      被告持有管理費並非因業務上之委託關係而持有，已與刑
      法業務侵占罪之構成要件不符，且被告確有使用管理費以
      進行籌組臨時管委會之相關事項，亦難認其主觀上有意圖
      為自己不法所有之侵占意圖。此外，復查無其他積極證據
      足認被告有公訴人所指業務侵占犯行，自屬不能證明被告
      犯罪。
六、原審因而為被告乙○○無罪之判決，核無不合。檢察官循告
    訴人之請求，提起上訴，仍執前詞，指摘原判決不當，為無
    理由，應予駁回。
據上論結，應依刑事訴訟法第368條，判決如主文。
本案經檢察官張金塗到庭執行職務。
中    華    民    國    95    年    4     月     6    日
            刑事第五庭  審判長法  官  曾永宗
                              法  官  陳  箐
                              法  官  任森銓
以上正本證明與原本無異。
不得上訴。
中    華    民    國    95    年    4     月     6    日
                              書記官  蘇恒仁
附 表：
┌──┬───────┬────────┐
│編號│項目          │ 金額（新台幣） │
├──┼───────┼────────┤
│1   │中華電信電話費│ 1,335元        │
├──┼───────┼────────┤
│2   │人事代辦費    │ 6,000元        │
├──┼───────┼────────┤
│3   │律師費        │ 10,000元       │
├──┼───────┼────────┤
│4   │沖洗照片、軟片│ 268元          │
├──┼───────┼────────┤
│5   │電池、軟片    │ 160元          │
├──┼───────┼────────┤
│6   │印章          │ 870元          │
└──┴───────┴────────┘


司法院資訊處製作；財團法人民間司法改革基金會備份。
